【裁判字號】    88,上更(一),359
【裁判日期】    890104
【裁判案由】    排除侵害
【裁判全文】
臺灣高等法院民事判決  八十八年度上更(一)字第三五九號
      上  訴  人    乙○○
                    丙○○○
      右二人共同
      訴訟代理人    趙國生律師
      右二人共同
      複 代 理人    李釆霓律師
      被上訴人      甲○○      住台北縣新莊市○○路六巷一四號
      訴訟代理人    李勇三律師
      複 代 理人    張雙華律師
                    陳振東律師
右當事人間請求排除侵害事件，上訴人對於中華民國八十七年六月二十九日臺灣板橋
地方法院八十七年度訴字第二二五號第一審判決提起上訴，經最高法院發回更審，本
院判決如左：
    主    文
上訴駁回。
第二審及發回前第三審訴訟費用由上訴人負擔。
    事    實
甲、上訴人方面：
一、聲明：(一)原判決廢棄。
          (二)被上訴人在第一審之訴及假執行之聲請均駁回。
          (三)第一、二審訴訟費用由被上訴人負擔。
          (四)如受不利判決願供擔保請准宣告免為假執行。
二、陳述：除與原審判決書及本院前審判決書記載相同者予以引用外，補稱：
  (一)系爭土地為被上訴人所有，此為上訴人所不爭執，然兩造所爭執者厥為兩造就系
    爭土地上所搭建之鐵架屋，有無未定期限之使用借貸契約存在？如有使用借貸關
    係存在，則該借貸契約目前是否已達成使用借貸之目的。
  (二)上訴人購買坐落於新莊市○○段五三三、五三四等二筆地號之土地及其上之房屋
  ，同時亦經被上訴人同意將其毗連所有坐落於新莊市○○段五三五、五三五之一
    地號之土地，無償借予上訴人使用，並知悉上訴人使用之目的，因此上訴人才在
    被上訴人系爭土地之空地上搭建鐵架屋以便工廠貨物出入及堆棧之用。就兩造所
    為上開約定應屬使用借貸之法律關係，上訴人在係爭土地之空地上搭建鐵架屋純
    係基於使用借貸之合意，且上訴人使用被上訴人系爭土地迄今已達十餘年之久其
    間未見被上訴人向上訴人請求返還，足見絕無被上訴人所稱無權占用之情事。再
    者，被上訴人將系爭土地無償借予上訴人使用之時，兩造就使用期限並無約定，
    爰依民法第四七○條第一項規定：『借用人應於契約所定期限屆滿時，返還借用
    物，未定期限者，應於依借貸之目的使用完畢時返還之．．．』，故使用借貸未
    定期限者，應依借貸之目的於使用完畢時，貸與人始得為返還之請求，準此，上
    訴人借用系爭土地，其目的係為便利工廠貨物之進出及堆棧，而該使用目的尚未
    達成，被上訴人片面排除侵害，請求返還借用物，無足採。
  (三)兩造所爭執者厥為上訴人是否得占有管理系爭土地以搭蓋房屋：
    被上訴人同意由上訴人在系爭土地上搭建鐵架屋以供上訴人工廠貨物之出入及堆
    棧等事實，除兩造可相互對質外，尚有承攬搭建鐵架屋之包商施朝春曾與上訴人
    乙○○共同和被上訴人討論搭蓋鐵架屋之坐落位置、範圍、面積等事宜，證人施
    朝春證稱：「乙○○後面要搭蓋房屋，是我幫他做的，我第一次去看的時候，他
    有占到別人的土地我不能做。第二次他再找我去看，除了我和乙○○外，乙○○
    帶同另一人姓徐，是地主，當時我們三人一起在場」，雖被上訴人否認其曾在場
    同意，然被上訴人於鈞院調查時陳述：「當時空地都是徐常平管理的，我有授權
    他管理的」，由此可見上訴人之姪徐常平有為被上訴人處理土地之權限，且施朝
    春又供稱：「當時在場的就是現在法庭上的徐常平」，更足認被上訴人之姪徐常
    平在被上訴人授權管理範圍內，同意上訴人於系爭土地上加蓋建物，從而兩造間
    確有借貸關係之存在。
  (四)按拆屋還地之訴應以對地上物有拆除權能之人為被告，而有拆除權能之人固不以
    所有權人為限，尚包括有事實上處分權人在內。準此，首須認定上訴人等二人有
    無拆除之處分權（參照最高法院六十六年度台上字第二六二三號判決、七十二年
    度台上字第二一○三號判決、七十八年度台上字第一八一五號判決）。又按以動
    產附加於建築物而成為一體者，該動產即喪失獨立性，而構成建築物之部分，該
    建築物之所有權範圍，亦因而擴張於該附加物（參照最高法院八十四年度第一四
    一一號判決）。
  (五)原審於理由欄雖認定：「被告於上開土地共同搭建如附圖所示Ａ部分．．．之鐵
    架造建物使用之事實，亦據其所自認．．．」等語為由，而認定被告有拆屋之處
    分權能：
    1.系爭建物固為上訴人等所增建，其第一層樓及第二層樓部分係位於台北縣新莊
      市○○路第四九號、五一號之後方及左側，與四九號、五一號房屋相連接，是
      由四九號、五一號樓層分別向外擴建而成，其內部並無獨立對外出入通道，非
      通過四九號、五一號而無法與外界交通，可見系爭建物僅係增加四九號、五一
      號房屋之經濟效用而已，並無獨立之經濟價值，此有台灣板橋地方法院八十七
      年四月二十日之勘驗筆錄可稽，揆諸前揭最高法院八十四年度台上字第一四一
      一號民事判決所示，四九號、五一號房屋所有權亦因而擴張於該系爭建物，故
      系爭建物已構成四九號、五一號房屋之附屬物，已完全喪失獨立性，自亦無單
      獨所有權存在，故上訴人等對系爭建物已無所有權可言，又何有拆除房屋之處
      分權能？由於系爭建物之所有權及事實上處分權均已歸屬於四九號、五一號房
      屋所有權人，而四九號房屋所有權人為吳琴，與上訴人無關。
    2.四九號及五一號房屋之實際使用者為萬能化學製藥工業有限公司，可見系爭建
      物之所有權與事實上處分權人在在均非上訴人，然原審未予查明：
      (1)系爭建物是否為獨立建物，或僅係四九號、五一號房屋之附屬物，此與搭建
        系爭建物之人是否為原所有權人，而有拆屋之事實上處分權至為相關；
      (2)台北縣新莊市○○路四九號、五一號房屋之所有權人是否為上訴人或另有其
        人，此與上訴人等是否有拆屋之事實處分權能亦有密切關聯，是原審就上開
        事實未予究明，對法律之適用亦違反首揭所引之見解及法律規定，有違誤。
乙、被上訴人方面：
一、聲明：
  (一)上訴駁回。
  (二)歷審訴訟費用均由上訴人負擔。
二、陳述：除與原審判決書及前審判決書記載相同茲以引用外，補稱：
    (一)最高法院七十二年度台上字第一五五二號判決明載：「以無權占有為原因，請
      求返還所有物之訴，上訴人對被上訴人就物有所有權存在之事實無爭執，而僅
      以非無權占有為抗辯者，被上訴人於上訴人無權占有之事實，無舉証責任。上
      訴人應就其取得占有，係有正當權源之事實証明之。如不能証明，則應認被上
      訴人之請求為有理由。」，本件上訴人既主張兩造間就系爭土地有使用借貸關
      係存在，依法應由上訴人就此負舉証責任，上訴人雖舉証人施朝春以為兩造有
      借貸合意之証明，惟：
      1.施朝春與上訴人為表兄弟，倘果如上訴人所陳此鐵皮屋最早係伊與被上訴人
        之姪子徐常平及施朝春共同在場就該屋坐落位置、範圍及面積等加以商量後
        始為興建，則以上訴人與証人誼屬至親，何以歷第一審近四個月的審理均未
        見上訴人為此主張，並進而聲請傳喚其表弟施朝春到庭以為己有利証明？此
        與常情顯然有背。是在施某究否確為該鐵皮屋承攬人均有疑義下，其証言自
        難予以採信。
      2.系爭第五三五地號土地不論被上訴人抑為其管理土地之徐常平均否認曾同意
        上訴人在該土地上搭建地上物，而上訴人雖稱當年同意者係徐常平，但施朝
        春於  鈞院証述：「‧‧‧我不能完全確定當時在場的就是現在法庭上的徐
        常平」，且其所述當年伊見到之人「有戴眼鏡」，亦與徐常平係近四、五年
        來因老花眼才戴眼鏡者有所不符，是縱認其証言：「‧‧‧第二次他（指上
        訴人）再找我去看，除了我和乙○○外，乙○○帶同另一人姓徐，是地主。
        」屬實，亦難憑其証言推認當年出現者確為被上訴人無訛，是其証言亦難為
        被上訴人確為同意之証明。
      3.施朝春之証言既不足為上訴人有利証明，而上訴人復未再舉証以實其說，揆
        諸首揭判決意旨，自難認上訴人之主張為實在，是原判決准被上訴人所求，
        誠屬適法。
    (二)至上訴人又稱得由伊占用多年被上訴人均未加聞問可証兩造確有借貸合意，惟
      此鐵皮屋係八十六年興建，並無占用多年情事，且縱如上訴人所言確已興建多
      年，然依論理法則亦僅能推認被上訴人屬怠於行使權利，上訴人執此以為証據
      ，殊屬無稽。再者，被上訴人自始係以上訴人無權占用為由，依民法第七百六
      十七條請求上訴人拆屋還地，按「物之所有人本於所有權之效用，對於無權占
      有其所有物者請求返還所有物，與物之貸與人基於使用借貸關係，對於借用其
      物者請求返還借用物之訴，兩者之法律關係亦即訴訟標的，並非同一，不得謂
      為同一之訴。」最高法院四十七年台上字第一○一號判例載有明文，是上訴人
      主張借用目的未達，被上訴人之請求於法不合，顯係混淆本件法律關係。
    (三)系爭鐵皮屋雖位於新莊市○○路四九號、五一號後方及左則，但此鐵皮屋有獨
      立出入通路，有原審履勘時所攝照片在卷，是上訴人稱該鐵皮屋非經由四九、
      五一號房屋無從出入顯非事實。按該鐵皮屋既有獨立門戶，且供上訴人堆棧物
      品，達一定經濟上目的，應屬土地之定著物，上訴人謂系爭鐵皮屋為四九、五
      一號房屋之重要成分，自無足採，是該鐵皮屋依法應由出資興建之上訴人取得
      所有權，原判決命上訴人將之拆除於法並無違誤。
    理    由
一、被上訴人起訴主張：坐落台北縣新莊市○○段五三五地號土地為伊所有，上訴人
    擅自在該土地上如原判決附圖所示Ａ部分面積０．００七二六三公頃搭建鐵架造
    房屋，無權占有使用，為此依民法第七百六十七條規定上訴人應將坐落台北縣新
    莊市○○段五三五地號土地上如原判決附圖所示Ａ部分面積零點零零七二六三公
    頃之鐵架造建物拆除，並將上開土地返還被上訴人。
二、上訴人辯稱：伊於六十九年七月間購買台北縣新莊市○○段五三三、五三四地號
    土地及其上房屋時，被上訴人即同意將毗連之五三五號土地無償借予上訴人使用
    ，以方便上訴人工廠貨物之堆棧及進出，雖未就使用期限為約定，依民法第四百
    七十條第一項規定，自應於借貸之目的使用完畢時，被上訴人始有返還請求權，
    伊等在借用之土地上搭蓋鐵架造房屋則係經被上訴人同意，並非無權占有。且系
    爭建物固為上訴人等所增建，其第一層樓及第二層樓部分係位於台北縣新莊市○
    ○路第四九號、五一號之後方及左側，與四九號、五一號房屋相連接，是由四九
    號、五一號樓層分別向外擴建而成，其內部並無獨立對外出入通道，非通過四九
    號、五一號而無法與外界交通，可見系爭建物僅係增加四九號、五一號房屋之經
    濟效用而已，並無獨立之經濟價值，故系爭建物已構成四九號、五一號房屋之附
    屬物，完全喪失獨立性，自亦無單獨所有權存在，因此，上訴人等對系爭建物已
    無所有權可言，亦無拆除房屋之處分權能。由於系爭建物之所有權及事實上處分
    權均已歸屬於四九號、五一號房屋所有權人，而四九號房屋所有權人為吳琴，
    與上訴人無關，四九號及五一號房屋之實際使用者為萬能化學製藥工業有限公司
    ，故系爭建物之所有權與事實上處分權人均非上訴人等語。
三、被上訴人主張上開第五三五號土地為其所有，上訴人在其上如原判決附圖所示Ａ
    部分面積０．００七二六三公頃搭蓋鐵架造房屋之事實，業據其提出土地登記簿
    謄本、地籍圖騰本等為證（原審卷，八至十五頁），並經暨原法院會同台北縣新
    莊地政事務所履勘現場測量查明屬實，有勘驗筆錄及複丈成果圖在卷可稽（原審
    卷，三五至三九頁），且為上訴人所不爭，自堪信為真實。
四、被上訴人主張上訴人占有上開土地係屬無權占有，上訴人則辯稱其係本於使用借
    貸關係而為占有，上訴人同意伊於系爭土地上建屋等語。經查：
  (一)上訴人主張兩造間就系爭土地有未定期限之使用借貸關係存在，惟為被上訴人所
    堅決否認。按當事人主張有利於己之事實者，就其事實有舉證責任，民事訴訟法
    第二百七十七條定有明文，是上訴人自應就其主張之借貸關係負舉證之責。
  (二)上訴人主張被上訴人曾同意其在系爭土地上搭蓋系爭鐵架屋之事實，並未提出任
    何物證以為證明，僅請求傳訊證人施朝春。施朝春於本院審理時，雖證稱：系爭
    建物係上訴人請伊搭蓋，約十五年前，欲搭蓋系爭房屋時，伊、上訴人乙○○與
    姓徐之地主三人曾至系爭土地，當時姓徐之地主曾說系爭土地要給上訴人蓋屋等
    語（本院更(一)卷，三九頁背面至四○頁），惟經本院通知被上訴人本人到庭後，
    訊問證人施朝春當時所見到之徐先生是否係被上訴人時，施朝春稱：「已十幾年
    了，不確定，聲音也不記得了。」上訴人當庭見到被上訴人時則稱：「我們當時
    並沒有看過被上訴人，應該是他的侄子。」（本院更(一)卷，五一頁）嗣本院傳訊
    證人徐常平到庭時，上訴人稱：「同意我蓋的，就是徐常平。」證人施朝春亦稱
    「徐常平當時在場，我見過他。」惟證人徐常平則稱：「我從未見過施朝春，今
    天第一次見面。」施朝春稱：「第一次見到徐常平，他戴眼鏡。」徐常平則稱：
    「我原來沒有戴眼鏡，最近四、五年因老花眼才戴眼鏡。」徐常平且證稱：「系
    爭土地是被上訴人的，我只負責為他看看土地有無被侵占」「我不認識施朝春，
    其所言不實」等語。（本院更(一)卷，五六至五七頁）因此，證人徐常平既否認曾
    得被上訴人之授權而同意上訴人於系爭土地上建屋，被上訴人亦否認曾授權徐常
    平同意上訴人於系爭土地上建屋，證人施朝春之證言又有前後不符之處（例如先
    稱伊不確定所見者何人且不記得其聲音，嗣又改稱其所見之人係徐常平等），且
    與證人徐常平之證言不符，故證人施朝春之證言並不能認為真實。退步而言，縱
    認證人施朝春之上開證言為真實，其證言充其量僅能證明徐常平曾同意上訴人蓋
    屋，不能證明徐常平曾得到被上訴人之授權而有同意蓋屋之權利，故施朝春之證
    言並不能證明兩造間曾就系爭土地成立使用借貸契約或被上訴人曾同意上訴人於
    系爭地上建造系爭房屋。
  (三)上訴人雖又辯稱：伊已占用系爭土地多年並搭建鐵造屋使用，未見被上訴人請求
    返還，足見兩造有借貸關係存在等語。惟查被上訴人縱有多年未請求上訴人返還
    土地，亦僅屬其怠於行使權利而已，尚不得據以推論兩造間有使用借貸契約之成
    立。雖被上訴人於原審履勘現場時稱：「雙鳳路五十一號是我賣給他，賣他時有
    向他表示後面有空地（指系爭五三五號地）可方便他出入，不是要給他（蓋屋）
    使用」等語，依其真意係指被上訴人就系爭土地未為建築房屋或為其他使用而仍
    為空地之際，得由上訴人隨意出入通行之謂，上訴人尚不得據為己用，占有管領
    並進而搭蓋房屋，而排除被上訴人所有權之占有使用權能，亦難據此即認兩造間
    已合意成立使用借貸契約或被上訴人曾同意上訴人於其上建屋。
  (四)上訴人既無法提出其他證據足證兩造間有借貸關係存在或被上訴人曾同意上訴人
    於系爭土地上建屋或有其他占有系爭土地之正當泉源，所辯其非無權占有系爭土
    地云云，委無足採，應認被上訴人主張上訴人無權占有系爭土地為真實。
五、上訴人復辯稱：系爭建物固為上訴人等二人所增建，其第一層樓及第二層樓部分
    係位於台北縣新莊市○○路第四九號、五一號之後方及左側，與四九號、五一號
    房屋相連接，是由四九號、五一號樓層分別向外擴建而成，其內部並無獨立對外
    出入通道，非通過四九號、五一號而無法與外界交通，可見系爭建物已構成四九
    號、五一號房屋之附屬物，無單獨所有權存在，故上訴人等對系爭建物已無所有
    權可言，亦無拆除房屋之處分權能等語。經查依原審勘驗筆錄記載，系爭鐵皮屋
    雖與新莊市○○路四九號、五一接連在一起，其內有木板隔間（原審卷，三五頁
    至三六頁），依原審履勘時所攝照片而觀，此鐵皮屋有獨立出入門戶與通路（原
    審卷，三七頁），且該屋係專供上訴人堆棧物品而達一定經濟上目的乙節，為上
    訴人所自承，故系爭鐵皮屋應屬獨立之建物，依法應由出資興建之上訴人取得所
    有權。故上訴人辯稱：系爭鐵皮屋為四九、五一號房屋之重要成分，上訴人無所
    有權及事實上之處分權云云，亦無足採。退步而言，縱認上訴人辯稱系爭鐵皮屋
    並無獨立出入通道須經過四九、五一號房屋屬實，上訴人於原審履勘現場時稱雙
    鳳路五一號房屋係伊賣給被上訴人等語（原審卷，三五頁背面），被上訴人對此
    並不爭執。再者，被上訴人對於上開五一號建物之所有權係屬被上訴人所有乙節
    ，其於原審及本院前審審理時並未加以爭執，其於本院審理時亦未爭執該屋所有
    權非屬上訴人所有，僅稱該屋之實際際使用者為訴外人萬能化學製藥工業有限公
    司，故系爭建物如須經過雙鳳路五一號建物出入時，因該屋專供上訴人堆棧貨物
    使用，並經由上訴人所有之上開五一號建物出入，應認系爭建物因附合而為該五
    一號建物之重要成分，則系爭房屋屋所有權人仍為上訴人，縱該屋之實際使用人
    並非上訴人，上訴人對系爭建物仍有所有權與事實上處分權。綜上所述，上訴人
    辯稱其對於系爭建物並無事實上之所有權及處分權，被上訴人不得訴請其拆屋還
    地云云，亦無可採。
六、按所有人對於無權占有或侵奪其所有物者，得請求返還之。對於妨害其所有權者
    ，得請求除去之。民法第七百六十七條前段及中段定有明文。本件上訴人既係無
    權占有，而於被上訴人所有系爭土地搭建鐵架造房屋，從而被上訴人本於上開所
    有權作用，請求上訴人應將坐落台北縣新莊市○○段五三五地號土地上，如原判
    決附圖所示Ａ部分、占用面積零點零零七二六三公頃之鐵架造建物拆除，並將上
    開土地返還被上訴人，即為有理由，應予准許。原審因而為上訴人敗訴判決，委
    無不當。上訴意旨指摘原判決不當，求予廢棄改判，為無理由，應予駁回其上訴
    。
七、據上論結，本件上訴無理由，合依民事訴訟法第四百四十九條第一項、第七十八
    條、第八十五條第一項前段判決如主文。
中      華      民      國    八十九    年     一       月      四      日
                                臺灣高等法院民事第十二庭
                                    審判長法  官  林  丁  寶
                                          法  官  韓  金  秀
                                          法  官  高  鳳  仙
右正本係照原本作成。
不得上訴。
中      華      民      國    八十九    年      一      月       六     日
                                          書記官  黃  慶  霽


司法院資訊處製作；財團法人民間司法改革基金會備份。
